【裁判字號】    97,訴,2021
【裁判日期】    971126
【裁判案由】    損害賠償
【裁判全文】
臺灣臺中地方法院民事判決              97年度訴字第2021號
原      告  乙○○
訴訟代理人  張右人律師
被      告  甲○○
上列當事人間請求損害賠償事件，本院於民國97年11月5日言詞
辯論終結，判決如下：
    主    文
被告應給付原告新臺幣貳拾萬伍仟佰捌拾肆元，及自民國九十
七年八月二十二日起至清償日止，按年息百分之五計算之利息。
原告其餘之訴駁回。
訴訟費用由被告負擔十分之三，餘由原告負擔。
本判決原告勝訴部分得假執行。
原告其餘假執行之聲請駁回。
    事實及理由
壹、原告主張：
一、被告甲○○於民國95年7月8日晚間6時許，駕駛車牌號碼739
    3-FW號自小客車，在臺中縣大肚鄉○○路與自由路路口，欲
    由福利路左轉自由路往龍井方向前進時，原需注意汽車行駛
    時，駕駛人應注意車前狀況，並隨時採取必要之安全措施，
    且應注意汽車行駛至交岔路口，轉彎車應讓直行車先行，而
    當時雖天候雨、路面濕潤，惟自然光線，路面鋪裝柏油、無
    缺陷或障礙物，視距良好，行車管制號誌運作正常，依其智
    識及能力並無不能注意之情事，竟疏於注意及此而貿然左轉
    ，適原告乙○○騎乘車牌號碼JAM-778號重型機車，後載訴
    外人原告配偶蔣黃碧桃，由東向西穿越福利路與自由路路口
    ，被告駕駛之自小客車左前車輪爆胎，左前車頭因而撞及原
    告騎乘之機車左側車身，原告及蔣黃碧桃人車倒地，致使原
    告受有左側外踝開放性骨折及左足撕裂傷之傷害。被告之刑
    事過失責任業經本院刑事庭以96年度交易字第417號刑事判
    決判處有罪確定在案。
二、被告之侵權行為與原告所受之傷害間有相當因果關係，故原
    告依民法第184條第1項前段、第191條之2前段、第193條第1
    項、第195條第1項前段之規定，請求被告賠償財產及非財產
    上之損害。茲就原告請求之各項損害金額詳列如後：
（一）增加生活上之需要：
    １、醫療費用：原告因本件車禍受有左側外踝開放性骨折及
        左足撕裂傷之傷害，於95年7月9日接受左足撕裂傷清創
        術及左側外踝開放性復位及鋼釘內固定手術，同年月15
        日出院，支出醫藥費新台幣（下同）48,974元。
    ２、看護費用：原告因前開傷勢，自95年7月9日起至15日止
        ，於童綜合醫院住院8日。期間聘用看護照護6日，支出
        看護費用13,200元；其餘2日由家屬自行照護。原告出
        院後，依醫矚在家休養3個月。因原告年事已高，左腿
        又以短腿石膏副木固定，休養期間生活無法自理，均需
        原告子媳服侍在側，依最高法院89年度台上字第1749號
        判決意旨，原告由家屬照護期間得請求相當看護費之損
        失。以現今看護費一天2,200元計算，原告休養3個月即
        90日，加上住院期間家屬照護之2日，費用計為202,400
        元，合計請求被告賠償看護費用215,600元。
    ３、原告出院後，遵醫矚購買透氣膠帶、紗布、繃帶、棉花
        、酒精等藥品，支出1,332元。
    ４、交通費：原告每週搭乘計程車自住所往返醫院二次進行
        複診及復健，共往返19次。每次來回車資700元，合計
        13,300元。
    ５、財產損失：原告騎乘之機車因車禍受損，請求被告賠償
        維修費用7,000元。
（二）不能工作之損失：原告國小畢業，事故發生前與其配偶蔣
      黃碧桃平日在大肚鄉種植蔬菜，並於頂街村零售市場販售
      蔬菜為生。訴外人蔣黃碧桃受傷一個月減少之勞動能力經
      本院96年沙簡字第664號確定判決認定為45,000元。準此
      ，原告受傷期間為四個月，爰請求不能工作之損失180,00
      0元。
（三）慰撫金：原告年事雖高，但於車禍前身體仍是硬朗，方能
      每日與配偶耕作及販賣蔬菜。因本件車禍之發生使原告行
      動受到嚴重限制，且被告車禍後無誠意和解，原告之身心
      備受煎熬，因此請求被告賠償精神慰撫金250,000元。
（四）總計原告請求被告賠償之金額為716,206元。
三、對被告抗辯之陳述：
    童綜合醫院未考量原告年齡於事發時已76歲，在醫字第1313
    號回函中泛稱「應能自理部分生活」、「絕對專人看護」云
    云，語意不明確，而有再函詢之必要。原告否認就事故之發
    生與有過失。
四、並聲明：被告應給付原告716,206元，及自起訴狀繕本送達
    被告之翌日起至清償日止，按年息5％計算之利息，並願供
    擔保請准宣告假執行。
貳、被告則以：
一、被告先前給付原告之9萬元中，分別為醫療費用4萬元，看護
    費用5萬元。原告請求之48,974元醫療費用經扣除4萬元後，
    餘8,974元被告無意見，但原告請求家屬照護3個月之相當看
    護費損失，依童綜合醫院之回函，以及被告先前給付之9萬
    元中尚且包含5萬元看護費用，應扣除之。對於原告請求賠
    償之購買透氣膠帶、紗布、繃帶、棉花、酒精等藥品費用1,
    332元，就醫交通費13,300元，機車受損維修費用7,000元部
    分，同意賠償原告。
二、原告請求不能工作損失18萬元部分，因原告收入並無報稅，
    雖提出村辦公室證明從事之職業，但未有收入計算之標準提
    出。另原告請求25萬元之慰撫金過高。
三、依台灣省車輛行車事故覆議鑑定委員會之意見，雙方均有過
    失等語，資為抗辯。
四、並聲明：原告之訴及假執行之聲請均駁回。
、本院之判斷
一、原告主張：被告於95年7月8日晚間6時許，駕駛車牌號碼739
    3-FW號自小客車，在臺中縣大肚鄉○○路與自由路路口，欲
    由福利路左轉自由路往龍井方向前進時，未注意車前狀況，
    且轉彎車未讓直行車先行，貿然左轉，因而撞及原告所騎車
    牌號碼JAM-778號重型機車左側車身，致原告受有左側外踝
    開放性骨折及左足撕裂傷之傷害等情，業據原告提出道路交
    通事故現場圖、臺灣省臺中縣車輛行車事故鑑定委員會鑑定
    意見書及診斷證明書為證，並為被告所不爭執。被告於前揭
    時地過失傷害原告，經本院96年度交易字第417號刑事判決
    判處有罪確定，亦有本院該刑事判決書在卷可憑，並經本院
    調閱該號刑事卷查明屬實，堪信原告此部分主張屬實。另本
    件車禍經先後送請臺灣省臺中縣區車輛行車事故鑑定委員會
    及臺灣省車輛行車事故覆議鑑定委員會鑑定結果，前鑑定認
    為「一甲○○駕駛7393-FW自用小客車未注意車前狀況，左
    轉未讓直行車先行，為肇事原因。二乙○○駕駛JAM-778重
    型機車無肇事因素」，後鑑定認為「一甲○○駕駛自小客車
    ，行經行車管制號誌交岔路口，左轉時未讓直行車先行，為
    肇事主因。二乙○○駕駛重機車，行經行車管制號誌交岔路
    口，未充分注意車前狀況，為肇事次因」，有臺灣省臺中縣
    區車輛行車事故鑑定委員會96年1月10日臺中縣區950647案
    鑑定意見書與臺灣省車輛行車事故覆議鑑定委員會96年3月2
    3日府覆議字第9610191號覆議意見書各1份附於刑事偵查卷
    可證。參酌依刑事卷附現場事故照片，兩造車損情形係「被
    告所駕車號7393-FW號自小客車車前左側受損，原告等所騎
    乘車牌號碼JAM-778號重型機車左側受損」，顯示原告行車
    及倒地之位置仍在自由路由東向西逆向行駛或福利路由南向
    北行人穿越斑馬線之位置，並未在福利路由南向北穿越自由
    路之正當行駛方向，故難謂原告無違規行駛而未充分注意車
    前狀況之情形，故應以上開覆議意見書之意見較為可採。準
    此，本件事故之發生，原告仍有未注意車前狀況之過失。被
    告抗辯原告與有過失，應可採信。
二、按因故意或過失，不法侵害他人之權利者，負損害賠償責任
    。汽車、機車或其他非依軌道行駛之動力車輛，在使用中加
    損害於他人者，駕駛人應賠償因此所生之損害。但於防止損
    害之發生，已盡相當之注意者，不在此限。不法侵害他人之
    身體或健康者，對於被害人因此喪失或減少勞動能力或增加
    生活上之需要時，應負損害賠償責任。不法侵害他人之身體
    、健康、名譽、自由、信用、隱私、貞操，或不法侵害其他
    人格法益而情節重大者，被害人雖非財產上之損害，亦得請
    求賠償相當之金額，民法第184條第1項前段、第191條之2、
    民法第193條第1項及第195條第1項前段分別定有明文。本件
    被告於前揭時地駕駛自小客車行經前開交岔路口時，未注意
    車前狀況，且未讓直行車先行，致撞傷原告，對本件事故之
    發生有過失，已如前述，原告所受傷害顯與被告之過失行為
    有相當之因果關係，原告依前揭規定請求被告賠償其所受之
    損害，核屬有據。再按民法第193條第1項所謂增加生活上之
    需要，係指被害人被害以前並無此需要，因為受侵害始有支
    付此費用之需要者而言，因此身體受不法侵害，需添購醫療
    、護理用品及僱用看護所支出之費用，均屬增加生活上需要
    之費用，加害人應予賠償。被上訴人請求上訴人連帶賠償其
    所受損害之金額，是否有理由，茲分述如下：
（一）原告請求被告賠償醫療費用48,974元，購買透氣膠帶、紗
      布、繃帶、棉花、酒精等藥品費用1,332元，就醫交通費
      13,300元，機車受損維修費用7,000元，合計70,606元，
      被告同意賠償，應由被告如數賠償原告。
（二）看護費用：按親屬間之看護，縱因出於親情而未實際支付
      該費用，然其所付出之勞力，顯非不能以金錢為評價，此
      種基於身分關係之恩惠，自不能加惠於加害人，而應比照
      一般僱用看護情形，認被害人受有相當看護費之損害，命
      加害人賠償，始符民法第193條第1項所定「增加生活上需
      要」之意旨。查原告主張其因前開傷勢，自95年7月9日起
      至15日止，於童綜合醫院住院8日，僱用看護照護6日，每
      日看護費用2,200元，計支出看護費用13,200元，其餘2日
      由家屬自行照護；出院後，依醫矚在家休養3個月，因原
      告年事已高，左腿又以短腿石膏副木固定，休養期間生活
      無法自理，均需原告子媳服侍在側，原告由家屬照護期間
      得請求相當看護費之損失，以看護費一日2,200元計算，
      原告休養3個月即90日，加上住院期間家屬照護之2日，費
      用計為202,400元，看護費用總計為215,600元等情，業據
      其提出童綜合醫院之診斷證明書為證（見本院卷第14頁）
      。查依童綜合醫院該診斷證明書之記載，原告於95年7月8
      日由急診入院，診斷為受有左側外踝開放性骨折，左足撕
      裂傷之傷害，95年7月9日接受左足撕裂傷清創術及左側外
      踝開放性復位及鋼釘內固定術，95年7月15日出院，宜門
      診追蹤複查及治療，需短腿石膏副木固定，住院中需人看
      護，手術後宜休養3個月等情，是原告請求被告賠償住院8
      日之全日看護費用，核屬有據。惟前揭診斷證明書固記載
      原告術後宜休養3個月，但是否需人看護不明，經本院依
      原告聲請向主綜合醫院函查，該院認：原告手術住院期間
      需人照護，出院後能持拐杖助行，日常生活雖有不便，應
      能自理部分生活，並無絕對專人看護之必要等情，此有該
      院函文在卷可憑（見本院卷第71頁）。本院參酌該院認原
      告出院後宜休養3個月，出院後應能自理部分生活及原告
      係20年6月27日出生，此有其年籍資料在卷可憑（見本院
      卷第13頁），於前揭事故發生時已年滿75歲，年事已高認
      其出院後保養3個期間有半日看護之必要。再者，依童綜
      合醫院看護中心之收費標準，每人每12小時1,100元，每
      日2,200元，此有該院函文在卷可稽（見本院卷第71頁）
      。準此，原告得請求住院8日期間之全日看護費用為17,60
      0元，得請求出院後保養3個月期間之半日看護費用為99,0
      00元，合計116,600元。原告逾此部分之請求，無法准許
      。原告聲請本院再向童綜合醫院函詢所謂應能自理部分生
      活及絕對專人看護，究何所指，本院認此部分事實已明，
      並無必要。
（三）不能工作之損失：原告主張其與其配偶蔣黃碧桃平日在大
      肚鄉種植蔬菜，並於該鄉頂街村零售市場販售蔬菜為生，
      蔣黃碧桃受傷一個月減少之勞動能力經本院96年度沙簡字
      第664號確定判決認定為45,000元，原告受傷期間為4個月
      ，爰請求不能工作之損失180,000元等語，固據其提出大
      肚鄉頂街村辦公處證明書，並舉本院96年度沙簡字第664
      號判決為證。查被告對原告提出之大肚鄉頂街村辦公處證
      明書表明不爭執（見本院卷第64頁反面），足認原告主張
      其有在大肚鄉零售市場販售蔬菜維生之情為真實。惟本院
      96 年度沙簡字第664號判決認原告之妻蔣黃碧桃因被告侵
      權行為於受傷期間無法至菜市場賣菜，一個月之所失利益
      為45,000元，不能拘束本院，尚不能據此推認原告每月之
      收入有該數額。原告陳明事故發生時其年事已高，且無法
      提出其他證據證明之（見本院卷第78頁反面），本院審酌
      目前經濟景氣不佳，原告於事故發生時已年滿75歲，其每
      月之工作收入應以基本工資17,280元計算，始為合理。原
      告因本件事故於95年7月8日急診入院，95年7月15日出院
      ，手術後宜休養3個月等情，已如前述，其不能工作之期
      間為3個月又8日，按基本工資每月17,280元（每日為576
      元）計算，其得請求被告賠償不能工作之損失為56,448元
      ｛51840（17280×3＝51840）＋4608（576×8＝4608）＝
      56448｝。原告逾此部分之請求，不能准許。
（三）慰撫金：按法院對於慰撫金之量定，應斟酌加害程度、兩
      造之身分地位經濟狀況等關係定之（最高法院51台上字第
      223號判例、74年度第9次民事庭會議決議參照）。查原告
      主張其國小畢業，事故發生前以種菜、賣菜維生，月收入
      45,000元等情；被告則陳明其大學畢業，目前擔任工程師
      ，月入約63,000元，名下有兩部自小客車等情。惟原告每
      月收入應以基本工資之最實為合理，已如前述。又原告名
      下有房屋、土地及田賦數筆，其之財產總額為11,393,939
      元；被告96年之所得為895,024元，名下有兩部汽車，財
      產總額為30,290元，此有卷附稅務電子閘門財產調件明細
      表可稽（見本院卷第46至56頁）。本院斟酌前述兩造之身
      分、地位、經濟能力，原告受傷之程度，所受精神之痛苦
      程度等一切情狀，認原告請求被告賠償25萬元慰撫金，尚
      屬相當，應予准許。
三、以上，原告得請求被告賠償之金額為493,654元（70606＋11
    6600＋56448＋250000＝493654）。按損害之發生，被害人
    與有過失者，法院得減輕賠償金額或免除之，民法第217條
    第1項定有明文。且民法第217條規定之目的，在謀求加害人
    與被害人間之公平，故在裁判上法院得依職權減輕或免除之
    （最高法院85年度台上字第1756號判例參照）。又法院對於
    賠償金額減至何程度，抑為完全免除，應斟酌雙方原因力之
    強弱與過失之輕重以定之（最高法院54年台上字第2433號判
    例參照）。本件車禍之發生，被告固應負過失責任，惟原告
    亦與有過失已如前述，自有過失相抵之適用。本院審酌兩造
    對於本件車禍發生之原因力強弱與過失之輕重為：被告係未
    注意車前狀況及轉彎車未讓直行車先行；原告則係未注意車
    前狀況等情，認被告應負之過失責任為10分之7、原告應負
    之過失責任為10分之3，爰依前開規定按被告之過失比例，
    依法減輕被告應給付予原告10分之3，即被告應賠償上開原
    告之金額為損害額之10分之7。依此計算，原告得請求被告
    之金額為345,558元（493654×0.7＝345558，元以下四捨五
    入）。
四、末按保險人依本法規定所為之保險給付，視為被保險人損害
    賠償金額之一部分；被保險人受賠償請求時，得扣除之，強
    制汽車責任保險法第30條定有明文。又同法第31條第1項規
    定：被保險汽車發生汽車交通事故，被保險人已為一部之賠
    償者，保險人僅於本法規定之保險金額扣除該賠償金額之餘
    額範圍內，負給付責任。但請求權人與被保險人約定不得扣
    除者，從其約定。準此，保險人所給付受益人之保險金，可
    視為被保險人或加害人所負損害賠償金額之一部分，受害人
    倘已自保險金獲得滿足，自不得又對被保險人或加害人再事
    請求。本件原告自認其受領本件事故之強制汽車責任險50,1
    74元及被告於起訴前已給付原告90,000元（見本院卷第63
    頁反面），此部分依法自應予以扣除，經扣除後，原告得請
    求被告賠償之金額為205,384元（000000－00000－00000＝2
    05384）。
五、綜上所述，原告依侵權行為之法律關係，請求被告賠償其所
    受之損害，於205,384元及自起訴狀繕本送達被告之翌日即
    97年8月22日起至清償日止，按年息百分之五計算之利息之
    範圍內，於法有據，應予准許；逾此範圍之請求，核屬無據
    ，應予駁回。
六、原告陳明願供擔保請准為假執行之宣告，經核其勝訴部分所
    命給付之金額未逾50萬元，依民事訴訟法第398條第1項第5
    款之規定，依職權宣告得為假執行。至於其敗訴部分，其假
    執行之聲請亦失所附麗，應併予駁回。
肆、訴訟費用負擔、宣告假執行之依據：民事訴訟法第79條、第
    389條第1項第5款。
中    華    民    國    97    年    11    月    26    日
                  民事第三庭    法  官  黃渙文
正本係照原本作成。
如對本判決上訴，須於判決送達後20日內向本院提出上訴狀（須
附繕本）。
中    華    民    國    97    年    11    月    26    日
                                書記官  陳淑華


司法院資訊處製作；財團法人民間司法改革基金會備份。
